臺北高等行政法院判決
　　　　　　　　　　　　　92年度訴字第04310號
　　　　　　　　　　　　　94.
原　　　告　甲○○
　　　　　　送達代收人　乙○○.
訴訟代理人　朱逸群律師
被　　　告　經濟部智慧財產局
代　表　人　蔡練生（局長）
訴訟代理人　丁○○
　　　　　　丙○○
參　加　人　邱富弘
　　　　　　送達代收人　吳俊雄.
上列當事人間因新型專利舉發事件，原告不服經濟部中華民國92
年8月15日經訴字第09206217380號訴願決定，提起行政訴訟。本
院判決如下：
　　主  文
原告之訴駁回。
訴訟費用由原告負擔。
　　事  實
一、事實概要：訴外人佳韋汽車工具有限公司（下稱佳韋公司）
    前於民國（下同，除西元外）88年3月10日以「汽車用方向
    機舵桿板手結構改良」向被告申請新型專利，經被告編為第
    00000000號審查，准予專利，並於公告期滿後，發給新型第
    158953號專利證書（下稱系爭案）。嗣參加人於90年9月10
    日以其違反核准時專利法第98條第1項第1款及第2項規定，
    對之提起舉發，於舉發階段，佳韋公司將系爭案權利讓與原
    告。本件舉發案則經被告審查，於92年3月21日以 (92)智專
    3（3）05039字第09220279990號專利舉發審定書（下稱原處
    分）為「舉發成立，應撤銷專利權」之處分。原告不服，提
    起訴願，嗣經經濟部訴願決定駁回，遂提起本件行政訴訟。
二、兩造聲明：
　(一)原告聲明求為判決：
    1.訴願決定、原處分均撤銷。
    2.訴訟費用由被告負擔。
　(二)被告聲明求為判決：如主文所示。
三、兩造之爭點：
    系爭案是否係運用申請前既有之技術或知識，而為熟習該項
    技術者所能輕易完成且未能增進功效？亦即系爭案是否不具
    新型專利應具之進步性？
　(一)原告主張之理由：
    1.按稱新型者，謂對物品之形狀、構造或裝置之創作或改良
      ，為核准審定時專利法第97條之規定。又申請前已見於刊
      物或已公開使用者，運用申請前既有之技術或知識，而為
      熟悉該項技術者所能輕易完成且未能增進功效時，不得依
      本法申請取得專利，復為同法第98條第1項第1款及第2項
      所明定。因此新型專利物品必須具有首創性及實用性，若
      於申請前已見於刊物或已公開使用，並且不能合於實用者
      ，自應不予專利，惟申請專利前未見於刊物或公開使用，
      並能較習知增進功效者，理應符合新型專利要件之規定，
      並得取得專利權。
    2.而原告在舉發答辯及訴願理由書中，曾明白指出系爭案之
      創作特徵及較習用增進功效之說明，然而被告卻仍以不專
      業之審定及非公平及客觀之審酌，對於原告所屬之專利權
      作出舉發成立及訴願駁回之處分，原告不服，並請鈞院詳
      加細審，以維護原告權利。
    3.另者，原告在訴願理由書中所指各項系爭案之較引證1進
      步之優點，均未得訴願決定機關採信，並以主觀之論點，
      對於原處分予以支持與認同，尤其原告曾就系爭案提出樣
      品，經濟部若對樣品有疑義，理應通知原告予以申覆說明
      ，惟其卻不願通知原告申覆，立即在決定書理由內容中簡
      單略述原告所提樣品不能證明即引證之實物樣品，顯然有
      認事違法之事實。
    4.系爭案與引證1都是用偏心圓弧作用，這是原本存在的物
      理現象，也不是引證1創作人的發明，只是把物理現象運
      用在工具上，物理現象不能限制其他產業或創作人運用物
      理作用。
    5.引證1是要解決無頭螺絲沒有工具可拆卸等問題；系爭案
      是解決汽車方向機舵桿的拆卸，汽車方向機要拆卸必須針
      對不同的舵桿，設計不同的拆卸工具，系爭案只要1個工
      具就可對應各種廠牌的汽車方向機舵桿，而且汽車方向機
      師處之位置非常狹窄，以引證1之結構根本進不去，從引
      證案第3圖看出之體積，比要夾持的螺絲大非常多，用在
      汽車方向機上根本進不去，系爭案專利說明書第3圖汽車
      方向機舵桿（30），體積與系爭案使用體積所占位置差不
      多，這就是明顯的進步。引證1工具20與被拆卸者方向機
      舵桿30，對應引證1第3圖被拆卸物40，具有使用便利性
      ，不只是尺寸大小的問題，而是對應狹小空間的問題，這
      就是系爭專利進步性所在。
　(二)被告主張之理由：
    1.原告主張系爭案舉發成立之審定理由不當一節，並不正確
      。事實上，本件舉發案於訴願階段檢送兩件樣品，樣品上
      均無型號，無法證明實物樣品即為引證1與系爭案之實物
      樣品；引證1係供夾取斷裂螺栓之夾具裝置，可達到之使
      用範圍雖與系爭案不同，惟引證1揭示1種夾具裝置係由套
      筒，夾座與偏心夾輪等元件所構成，套筒呈2階圓柱體，1
      端凹設四方形套接孔，另端形成四方桿，夾座為圓形柱體
      ，其上形成有偏心圓孔及套筒孔，底端偏心設置一偏心圓
      弧之凹陷部位，偏心夾輪設可套接筒四方桿之四方孔，外
      緣環設平形紋，其套筒、夾座與偏心夾輪等主要構件，分
      別相當於系爭案作動套筒、作動接頭與桿體等，2案皆是
      利用偏心原理之抵緊作用，而將2組接之構件分離，系爭
      案之技術已見於引證1，且引證1利用套筒1端與夾輪套接
      ，另端可受套筒工具驅動，能使相互接設之構件被快速取
      下、分離，亦已揭示系爭案快速取下、分離之功效。
    2.系爭案為運用申請前既有之技術或知識，而為熟習該項技
      術者所能輕易完成且未能增進功效者，不具進步性。系爭
      案違反專利法規定，原處分舉發成立之審定理由並無不當
      。
    3.原告提出之樣品沒有型號、製造日期，在程序上就應駁回
      ；新型專利上並沒有規定大小問題，而在於界定形狀或構
      造；引證1請參照第1圖等偏心凸輪結構、第2圖外表，第3
      圖凸輪轉動用意在於夾緊工作物，偏心輪的動作及夾持的
      作用，其功效係把一個卡死的螺絲轉出來。40螺絲位置，
      利用偏心孔23轉動拔起螺絲；系爭案與引證1之形狀、構
      造及欲達成之目的是一樣的，原告主張系爭案是針對尺寸
      比較大之物品，惟尺寸不是新型界定範圍，而是要看形狀
      、構造欲達成目的及功效增進，系爭案本身可從第3圖元
      件20上有附偏心轉動元件22，利用偏心轉動可以卡住圓周
      ，偏心軸轉動會越來越大，會把東西夾住，所以跟引證1
      類似。
  (三)參加人未於言詞辯論期日到場，亦未提出書狀，作任何聲明
    或陳述。
    理  由
一、原告起訴主張：系爭案與引證1都是用偏心圓弧作用，這是
    原本存在的物理現象，也不是引證1創作人的發明，只是把
    物理現象運用在工具上，物理現象不能限制其他產業或創作
    人運用物理作用，引證1是要解決無頭螺絲沒有工具可拆卸
    等問題，而系爭案是解決汽車方向機舵桿的拆卸必須針對不
    同的舵桿，設計不同的拆卸工具，系爭案只要1個工具就可
    對應各種廠牌的汽車方向機舵桿，可對應狹小空間的問題，
    具有使用便利性，此即系爭案進步性所在。被告以原處分審
    定參加人之舉發成立，於法有違，為此訴請如聲明所示云云
    。
二、被告則以：引證1係供夾取斷裂螺栓之夾具裝置，可達到之
    使用範圍雖與系爭案不同，惟引證1揭示1種夾具裝置係由套
    筒，夾座與偏心夾輪等元件所構成，套筒呈2階圓柱體，1
    端凹設四方形套接孔，另端形成四方桿，夾座為圓形柱體，
    其上形成有偏心圓孔及套筒孔，底端偏心設置一偏心圓弧之
    凹陷部位，偏心夾輪設可套接筒四方桿之四方孔，外緣環設
    平形紋，其套筒、夾座與偏心夾輪等主要構件，分別相當於
    系爭案作動套筒、作動接頭與桿體等，2案皆是利用偏心原
    理之抵緊作用，而將2組接之構件分離，系爭案之技術已見
    於引證1，且引證1利用套筒1端與夾輪套接，另端可受套筒
    工具驅動，能使相互接設之構件被快速取下、分離，亦已揭
    示系爭案快速取下、分離之功效，故系爭案為運用申請前既
    有之技術或知識，而為熟習該項技術者所能輕易完成且未能
    增進功效者，不具進步性，系爭案有違專利法之規定，被告
    所為舉發成立之審定，於法有據等語置辯。
三、本件兩造對於事實概要欄所述之事實、引證1係73年10月1日
    公告第61747號「可供夾取斷裂螺栓之夾具裝置」專利案等
    情均不爭，此有專利舉發申請書、經濟部中央標準局專利權
    證書、新型專利說明書及其圖示、中華民國專利公報附於原
    處分卷可稽，堪認為真實。
四、按系爭案審定核准時專利法第97條規定：「稱新型者，謂對
    物品之形狀、構造或裝置之創作或改良。」第98條規定：「
    （第1項）凡可供產業上利用之新型，無下列情事之一者，
    得依本法申請取得新型專利：一、申請前已見於刊物或已公
    開使用者。但因研究、實驗而發表或使用，於發表或使用之
    日起六個月內申請新型專利者，不在此限。二、有相同之發
    明或新型申請在先並經核准專利者。三、申請前已陳列於展
    覽會者。但陳列於政府主辦或認可之展覽會，於展覽之日起
    六個月內申請專利者，不在此限。（第2項）新型係運用申
    請前既有之技術或知識，而為熟習該項技術者所能輕易完成
    且未能增進功效時，雖無前項所列情事，仍不得依本法申請
    取得新型專利。」又按第105條準用第72條第1項後段規定：
    新型專利有違反第97條及第98條之情事，任何人得附具證據
    ，向專利專責機關舉發之。依以上規定可知，系爭案有無違
    反專利法情事而應不予專利，依法應由舉發申請人附具證據
    證明之，倘其證據足以證明系爭專利有違專利法之規定，被
    告自應為舉發成立，撤銷專利權之處分。是本件之爭執，厥
    在於系爭案是否係運用申請前既有之技術或知識，而為熟習
    該項技術者所能輕易完成且未能增進功效？亦即系爭案是否
    不具新型專利應具之進步性？
五、經查：
  (一)按被告83年11月25日公告之專利審查基準第2-2-17頁規定：
    「〔熟習該項技術者〕，係指虛擬成、於申請專利當時具有
    該新型所屬技術領域之技術常識；能運用研究、開發等一般
    技術性手段 (指依據既有之技術或知識之基礎，經由邏輯分
    析、推理或試驗而得之技術手段)，以發揮一般創作能力，
    例如選擇材料或變更設計等，並將當時該新型所屬技術領域
    之技術水準，化為其本身之知識者而言。」「〔輕易完成且
    未能增進功效〕，係指並沒有運用優於熟習該項技術者所能
    預期之一般性技術發展，卻輕易由先行技術可推論出並完成
    者。亦即，申請專利之新型具有能產生某一新功效、或增進
    新型之某種功效時，即認為熟習該項技術者所非能輕易完成
    。」核以上規定與專利法之立法目的「鼓勵、保護、利用發
    明與創作，以促進產業發展」（行為時專利法第1條參照）
    相符，被告於審查系爭案是否具有進步性時資為依據與基準
    ，依法自值尊重，合先敘明。
  (二)查原處分以引證1揭示1種夾具裝置係由套筒，夾座與偏心夾
    輪等元件所構成，套筒呈2階圓柱體，1端凹設四方形套接孔
    ，另端形成四方桿，夾座為圓形柱體，其上形成有偏心圓孔
    及套筒孔，底端偏心設置一偏心圓弧之凹陷部位，偏心夾輪
    設可套接筒四方桿之四方孔，外緣環設平形紋，其套筒、夾
    座與偏心夾輪等主要構件，分別相當於系爭案作動套筒、作
    動接頭與桿體等，兩案都是利用偏心原理之抵緊作用，而將
    2組接之構件分離，系爭案之技術已見於引證1；且引證1利
    用套筒1端與夾輪套接，另端可受套筒工具驅動，能使相互
    接設之構件被快速取下、分離，已揭示系爭案快速取下、分
    離之功效，因認系爭案為運用申請前既有之技術或知識，而
    為熟習該項技術者所能輕易完成且未能增進功效者，不具進
    步性，是原處分關於進步性之認定，核係依前揭之說明而為
    審查，於法並無不合。
  (三)至原告主張並無可採，茲說明如下：
    1.按引證1係申請並公告在前之專利案，其係利用前揭套筒
      、夾座與偏心夾輪等主要構件，利用偏心圓弧作用而為夾
      取作動，已見前述，是其自屬系爭案申請專利當時既有之
      技術或知識，而為該技術領域之人所熟習，然而新型專利
      非在不許利用既有之技術或知識為基礎（如原告所指之偏
      心圓弧作用）而為發展，惟所著重者在有無運用優於熟習
      該項技術者所能預期之一般性技術發展，卻輕易由先行技
      術可推論出並完成者，是原告就此尚有誤會。
    3.其次，雖系爭案其作動接頭用以容設工件及作動之容置槽
      及作動槽座之與引證1夾座之套筒孔、偏心孔於形狀上有
      所差異，惟查系爭案僅係將引證1原露出於外之偏心齒輪
      比例縮小後包覆封閉於該套筒孔內及將原偏心孔之數量合
      而為一，至引證1所具有之套筒孔用以供套筒構件容設其
      中及偏心孔用以供工件套設之功能與作用則完全相同，是
      此當為熟習該項技術者所能輕易由先行技術可推論出並完
      成者，不足論為有進步性。
    3.再者，按專利法所稱之新型者，係指對物品之形狀、構造
      或裝置之創作或改良，而不及於尺寸之大小，系爭案之主
      要構件及其構造既均揭示於引證1，已如前述，則原告主
      張系爭案可對應狹小空間的問題，則僅關係其尺寸之大小
      ，而與其功效無關。
    4.末查引證1利用套筒1端與夾輪套接，另端可受套筒工具驅
      動，既已有能使相互接設之構件被快速取下、分離之功效
      ，則系爭案所稱快速取下、分離之功效，則亦無產生某一
      新功效或增進某種功效之可言，尚亦不足論為有進步性。
六、綜上所述，原告之主張，尚非可採，原處分認系爭案有審定
    核准時專利法第98條第2項不予新型專利之事由，就參加人
    之舉發申請為成立之審定，並撤銷原告之專利權，認事用法
    ，並無違誤，訴願決定，遞予維持，亦無不合，原告訴請如
    聲明所示，為無理由，應予駁回。
據上論結，本件原告之訴為無理由，爰依行政訴訟法第98條第3
項前段，判決如主文。
中    華    民    國    94    年    3    月    17     日
                  第三庭審判長法  官　王　立　杰
                              法  官　黃　本　仁
                              法  官　王　碧　芳
上列正本係照原本做成。
如不服本判決，應於送達後20日內，向本院提出上訴狀並表明上
訴理由，如於本判決宣示後送達前提起上訴者，應於判決送達後
20日內補提上訴理由書（須按他造人數附繕本）。
中　　華　　民　　國　　94　　年　 　3　　月　 17  　 日
                                書記官 鄭 聚 恩
